臺中高等行政法院判決
　　　　　　　　　　　　　　　　九十四年度訴字第三四九號
　　　　　　　　　　　　　　　.
原　　　告　金興毅股份有限公司
代　表　人　甲○○
訴訟代理人　丙○○
被　　　告　財政部臺灣省中區國稅局
代　表　人　乙○○
訴訟代理人　丁○○
上列當事人間因營利事業所得稅事件，原告不服財政部中華民國
九十四年五月五日台財訴字第○九四○○○八五八二○號訴願決
定，提起行政訴訟。本院判決如下︰
　　主  文
原告之訴駁回。
訴訟費用由原告負擔。
　　事  實
甲、事實概要：緣原告民國九十一年度營利事業所得稅結算申報
    ，列報營業成本新臺幣（下同）一一一、三四七、六一八元
    ，經被告所屬彰化縣分局（下稱彰化縣分局）查獲虛列營業
    成本二、一五○、七八五元，乃核定該年度營業成本為一○
    九、一九六、八三三元，全年所得額四、六七二、二八七元
    ，應補稅額三四一、七五一元，並經被告按所漏稅額五三七
    、六九六元處○．八倍罰鍰四三○、一○○元（計至百元止
    ）。原告不服，申請復查未獲變更，提起訴願遞遭駁回，遂
    提起本訴訟。
乙、兩造聲明：
一、原告聲明求為判決：原處分（復查決定）及訴願決定均撤銷
    。
二、被告聲明求為判決：原告之訴駁回。
丙、兩造之陳述：
壹、原告起訴意旨略以：
一、按一般中小企業之帳載因無法達成營利事業所得稅查核準則
    （下稱查核準則）第五十八條第一項之標準，故均由稽徵機
    關依同條第二項或第三項加以核定，以節省徵納雙方之稽徵
    成本與業務成本，原告歷年之營利事業所得稅亦循此規範核
    定，並為雙方所認同。原告所使用原料之通常水準自八十五
    年度起，即依查核準則第五十八條第三項規定以同業原料耗
    用情形核定，嗣後各年度之查核皆以此標準核定原料有無超
    耗，原告九十一年度營利事業所得稅結算申報，亦以此核定
    之原料用量作為申報之基準。雖系爭兩筆「原料－漆」之進
    貨數量誤載致與憑證數量不符，惟以原告九十一年所生產並
    銷售之鏡片等數量共計九、三○三、七五二．四三才，並依
    查核準則第五十八條第二、三項規定及歷年之核定其漆平均
    用料量為○．○一三七公斤計算，該年度原料漆全部應耗量
    為一二七、九一七公斤，與正確之申報漆用料量相當，並未
    超過原核定之漆原料單位用量。另再依漆申報用料量與鏡片
    產品產量對照觀之，九十一年度更正後正確之漆用量雖較多
    ，然鏡片產量亦有增加，且系爭誤載之漆數量僅為九九、五
    九九．三二公斤，豈能生產出前開申報鏡片之數量？再依誤
    載之漆數量除以進料金額九、○九一、一八七元計算，其單
    價竟高達九一．二七元，其屬誤載亦不言可喻。綜上，均足
    證原告並無假借減少存料量虛列營業成本情事。另被告復稱
    原告八十八年度購入淋幕式塗裝機等自動化設備，應可提高
    生產效率，耗料情形自無不同等語，其認知顯然又係猜測而
    來。
二、次按被告雖辯稱原告未提示製成品明細帳、生產日報表及製
    成品生產過程之內部控制表單等資料，致無法證明系爭「原
    料－漆」之差額二八、三一七．七八公斤部分已經耗用等語
    。惟原告所採用之存貨帳冊乃電腦公司所設計之表單，其包
    括原物料明細帳、製成品明細帳及生產日報表等功能，上有
    料品編號、品名規格、日期、摘要、單號及收入數量、單價
    、金額和發出數量、金額、結存數量、金額、銷售單價、銷
    售金額，足證其有原料領用量之記載，況上開資料於復查時
    亦已附於卷中，被告應不難得悉，是其所稱未提示應非真實
    。且就審酌系爭之進料是否已耗用乙節，被告除可依查核準
    則第五十八條第三項規定比照八十五年核定標準核定原料有
    無超耗外，甚至可重新查核原告申報錯誤之原料量能否產出
    申報之產品數量，以決定少計之原料是否投入生產並已耗用
    。茍被告仍認為少申報之數量尚未耗用，則於原告舉證依被
    告以前年度查核標準計算單位應耗量乘以產品產量後之數字
    並無超耗及虛列成本之情形下，基於舉證責任分配原則，即
    應由被告證明原料尚未耗用，方符公平原則。
三、再按，被告雖稱原告九十年度營利事業所得稅結算申報案係
    依書面審核核定，並非核定全部產品之「原料－漆」單位平
    均用料量為○．○一三七公斤等語，惟該年度被告所屬彰化
    縣分局係因原告申報已達相當水準，方以書面核定，而此水
    準之取捨，乃依被告以前年度之核定，即被告所屬彰化縣分
    局依查核準則第五十八條第三項所核定之數據，均符合稅法
    規定且為歷年之核定模式，顯見原告自始之主張即屬事實。
    按營利事業應依相關稅法之規定申報繳納營利事業所得稅，
    公司組織之營利事業應採權責發生制，估列當年度應收之營
    業收入，應與營業成本、費用相配合，於同期認列，所得稅
    法第三條第一項、第二十二條第一項前段、第二十四條第一
    項、商業會計法第六十條第一項規定甚明。原告既已依規定
    申報所有營業收入，惟被告竟不認定相關原料成本，拒依實
    際情況查核且違背收入費用配合原則，執意將少計之數料轉
    為期末存料數量，顯與上開規定有違，並造成原告稅捐上之
    不合理負擔及公司營業上無謂之損失。
貳、被告答辯意旨略以：
一、營業成本部分：
  (一)按原告經營玻璃器皿及製品製造業，九十一年度列報營業成
    本一一一、三四七、六一八元，經被告所屬彰化縣分局以其
    九十一年九月十二日及十月四日分別購入「原料－漆」一六
    、八九六公斤及一六、六四○公斤，入帳數量分別為一八．
    二二公斤及五、二○○公斤，又同年四月一日購入「原料－
    ２Ｍ／Ｍ玻璃」二六、六六四才，入帳數量為二、六六四才
    。被告乃將上開差額二八、三一七．七八公斤及二四、○○
    ○才，按平均單價七一．○七元及五．七六元計算，轉列期
    末存料二、一五○、七八五元，並核定營業成本為一○九、
    一九六、八三三元。原告雖以「原料－漆」之部分乃因進料
    數量誤載，然金額並無錯誤等語，作為其已領用上開「原料
    －漆」差額之理由。惟其九十一年度「原料－漆」之進料共
    計一二七、九一七公斤，原料進耗存明細表之領用數量為九
    九、五九九．二二公斤，直接原料明細表全部產品漆原料耗
    用量合計數亦同，是其「原料－漆」之差額二八、三一七．
    七八公斤部分，並無領用紀錄或內部文件單據可稽。況進料
    數量誤載金額有無錯誤，兩者間並無必然之因果關係，其帳
    載領料數量應依規定核實記載，不應以誤載進料數量即會漏
    記領料數量為由，主張已全部耗用。再者，原告於九十年度
    營利事業所得稅結算申報，列報全年所得額為虧損五、五八
    三、一三六元，被告當時囿於稽徵人力不足，無法逐案查核
    ，方經電腦按帳載數核定，是原告訴稱依被告以前年度按查
    核準則核定之數據申報已達相當水準云云，並非屬實。
  (二)次按八十五年度因同業間耗用漆之單位不同而不取平均值，
    而八十六、八十八及八十九年度雖屬查帳核定案件，然原告
    自八十五年度至九十一年度「原料－漆」之單位平均用量，
    均係按其自行申報之直接原料明細表列報數核定，並未依查
    核準則第五十八條規定核定原料超耗剔除，亦未如原告所稱
    核定單位平均用量為○．○一三七公斤。是被告依帳載及結
    算申報書自行列報之直接原料明細表等相關報表核定漆之耗
    用量，而未剔除任何超耗，並未違背收入費用配合原則。另
    原告即使生產相同規格之產品，其列報之漆單位平均用量各
    年度均不相同，且其八十八年度購入淋幕式塗裝機等自動化
    設備，應可提高生產效率，因此並無法如原告所主張以九十
    一年度全部漆之耗用量而證明是否可產出九、三○三、七五
    二．四三才之鏡片。本件爭點既為「原料－漆」之差額有無
    於九十一年度耗用，則原告所提示予被告之帳證既無耗用紀
    錄，倘原告主張本年度已全數耗用，並未虛增營業成本，自
    應提示相關帳證文據以資佐證。惟原告經被告二次通知，仍
    未能提示生產日報表或其他足資佐證已領用漆之內部文件單
    據等資料供核，且原告於彰化縣分局初查時亦已出具承諾書
    承認虛增營業成本之事實。是被告依其提示之直接原料明細
    表等相關帳證表報，將未領用之漆轉列期末存料核定營業成
    本，並無不合。
二、罰鍰部分：原告短計九十一年度進料數量致短計期末存料，
    虛列營業成本二、一五○、七八五元，漏報所得額二、一五
    ○、七八五元及所得稅額五三七、六九六元，違章事實明確
    已如前述，則被告按其所漏稅額處○．八倍罰鍰四三○、一
    ○○元，並無違誤。
    理  由
一、按「營利事業應保持足以正確計算其營利事業所得額之帳簿
    憑證及會計紀錄。」、「營利事業所得之計算，以其本年度
    收入總額減除各項成本費用、損失及稅捐後之純益額為所得
    額。」、「稽徵機關進行調查或復查時，納稅義務人應提示
    有關各種證明所得額之帳簿、文據；其未提示者，稽徵機關
    得依查得之資料或同業利潤標準核定其所得額。」、「本法
    第八十三條所稱之帳簿文據，其關係所得額之一部或關係課
    稅年度中某一期間之所得額，而納稅義務人未能提示者，稽
    徵機關得就該部分依查得資料或同業利潤標準核定其所得額
    。」分別為所得稅法第二十一條第一項、第二十四條第一項
    、第八十三條第一項及同法施行細則第八十一條所明定。另
    「凡實施商業會計法之營利事業，應依左列規定設置帳簿：
    ．．．二製造業：(一)日記簿：得視實際需要加設特種日記簿
    。
    (二)總分類帳：得視實際需要加設明細分類帳。(三)原物料明細
    帳（或稱材料明細帳）。(四)在製品明細帳。(五)製成品明細帳
    。(六)生產日報表：記載每日機器運轉時間、直接人工人數、
    原料領用量、及在製品與製成品之生產數量等資料。(七)其他
    必要之補助帳簿。」、「實施商業會計法之營利事業，應根
    據前二條原始憑證編製傳票，根據傳票登入帳簿。」稅捐稽
    徵機關管理營利事業會計帳簿憑證辦法第二條及第二十三條
    亦分別定有明文。又「納稅義務人於稽徵機關進行調查或復
    查時未提示該項帳簿文據或雖提示而有不完全者，稽徵機關
    應依所得稅法第八十三條第二項規定時間命其提示或補正，
    如經過規定時間，而納稅義務人仍不遵照提示或補正者，稽
    徵機關始得依同條第一項後段規定，依查得之資料或同業利
    潤標準，核定其所得額。」改制前行政法院六十一年度判字
    第一九八號著有判例。
二、次按「納稅義務人已依本法規定辦理結算申報，但對依本法
    規定應申報課稅之所得額有漏報或短報情事者，處以所漏稅
    額兩倍以下之罰鍰。」為所得稅法第一百一十條第一項所明
    定。又「期末盤存數量，經按進貨、銷貨、原物料耗用、存
    貨數量核算不符，而有漏報、短報所得額情事者，依所得稅
    法第一一○條之規定辦理。」亦為查核準則第五十二條前段
    所規定。
三、本件原告九十一年度營利事業所得稅結算申報，列報營業成
    本一一一、三四七、六一八元，經彰化縣分局查獲虛列營業
    成本二、一五○、七八五元，乃核定該年度營業成本為一○
    九、一九六、八三三元，全年所得額四、六七二、二八七元
    ，應補稅額三四一、七五一元，並經被告按所漏稅額五三七
    、六九六元處○．八倍罰鍰四三○、一○○元。原告不服，
    循序提起行政訴訟。
四、原告訴稱：原告所使用原料之通常水準自八十五年度起，即
    依查核準則第五十八條第三項規定以同業原料耗用情形核定
    ，嗣後各年度之查核皆以此標準核定原料有無超耗，原告九
    十一年度營利事業所得稅結算申報，亦以此核定之原料用量
    作為申報之基準。雖系爭兩筆「原料－漆」之進貨數量誤載
    致與憑證數量不符，惟原告九十一年所生產並銷售之鏡片等
    數量共計九、三○三、七五二．四三才，並依查核準則第五
    十八條第二、三項規定及歷年之核定其漆平均用料量為○．
    ○一三七公斤計算，該年度原料漆全部應耗量為一二七、九
    一七公斤，與正確之申報漆用料量相當，並未超過原核定之
    漆原料單位用量。又原告所採用之存貨帳冊乃電腦公司所設
    計之表單，其包括原物料明細帳、製成品明細帳及生產日報
    表等功能，上有料品編號、品名規格、日期、摘要、單號及
    收入數量、單價、金額和發出數量、金額、結存數量、金額
    、銷售單價、銷售金額，足證其有原料領用量之記載。又營
    利事業應依相關稅法之規定申報繳納營利事業所得稅，公司
    組織之營利事業應採權責發生制，估列當年度應收之營業收
    入，應與營業成本、費用相配合，於同期認列，所得稅法第
    三條第一項、第二十二條第一項前段、第二十四條第一項、
    商業會計法第六十條第一項規定甚明。本件原告既已依規定
    申報所有營業收入，惟被告竟不認定相關原料成本，拒依實
    際情況查核，執意將少計之數料轉為期末存料數量，與上開
    規定有違等語。
五、經查，本件原告經營玻璃器皿及製品製造業，九十一年度列
    報營業成本一一一、三四七、六一八元，惟原告於九十一年
    九月十二日及十月四日分別購入「原料－漆」一六、八九六
    公斤及一六、六四○公斤（見原處分卷九十五及九十二頁進
    口報單），而入帳數量僅分別為一八．二二公斤及五、二○
    ○公斤（同卷九十七及九十四頁漆材料表），而此部分原告
    並無領用紀錄或內部文件單據可稽，被告乃將此差額二八、
    三一七．七八公斤，按平均單價七一．○七元及五．七六元
    計算，轉列期末存料二、一五○、七八五元，並核定營業成
    本為一○九、一九六、八三三元（原告稱關於原料２Ｍ／Ｍ
    玻璃部分不爭執），又原告於被告所屬彰化縣分局初查時，
    亦出具承諾書（同卷九十八頁），承認其虛增本年營業成本
    二、一五○、七八五元，短漏稅額五三七、六九六元，是被
    告將原告上開原料漆差額數量，轉列期末存料，核定營業成
    本，自屬有據。
六、至原告主張其本年所生產並銷售之鏡片等數量共計九、三○
    三、七五二．四三才，原料漆全部應耗量為一二七、九一七
    公斤，與正確之申報漆用料量相當，並未超過原核定之漆原
    料單位用量乙節。惟依原告進耗料存明細表及直接原料明細
    表之領用漆原料數量為九九、五九九．二二公斤（同卷六三
    及五八頁），並非一二七、九一七公斤。又原告為製造業，
    其於本年度所生產之上開數量鏡片，所耗用之漆用料之數量
    ，自應依稅捐稽徵機關管理營利事業會計帳簿憑證辦法第二
    條及第二十三條之規定，製作生產日報表，並記載每日機器
    運轉時間、直接人工人數、原料領用量、及在製品與製成品
    之生產數量等資料，或其他足資證明已領用漆之內部文件等
    單據供核，另原告僅提出存貨帳冊，雖記載各次領漆原料紀
    錄，惟本年度領用漆原料數量合計亦為九九、五九九．二二
    公斤（同卷一五四頁），原告於本院審理中提出領料單據明
    細表，僅記載九十一年十二月間之領料數量，並無其他月份
    之紀錄，又數量單位為桶，並非公斤，是本件依原告所提出
    之帳簿文據，其本年度漆原料耗用數量為九九、五九九．二
    二公斤，原告主張此部分原料耗用數量為一二七、九一七公
    斤，因其無法提出相關憑證以實其說，尚難採信。再者，原
    告本年度漆原料進料一二七、九一七公斤，耗用數量為九九
    、五九九．二二公斤，未領用之二八、三一七．七八公斤，
    自應轉列入期末存料，核定其營業成本。此與查核準則第五
    十八條第三項所規定之製造業耗用原料之通常水準，以同業
    原料耗用通常水準或按上年度核定情形核定之等情無涉，併
    予敘明。
七、綜上所陳，本件原告九十一年度營利事業所得稅結算申報，
    虛列營業成本二、一五○、七八五元，乃核定該年度營業成
    本為一○九、一九六、八三三元，全年所得額四、六七二、
    二八七元，應補稅額三四一、七五一元，並經被告按所漏稅
    額五三七、六九六元處○．八倍罰鍰四三○、一○○元，依
    首開規定及說明，並無違誤，訴願決定予以維持，亦無不合
    ，原告請求撤銷原處分（復查決定）及訴願決定，為無理由
　　其訴應予駁回。另本件原告其餘主張及陳述，與本件判決結
　　果不生影響，爰不一一論述，併此論敘。
據上論結，本件原告之訴為無理由，依行政訴訟法第一百九十五
條第一項後段、第九十八條第三項前段，判決如主文。
中　　華　　民　　國　　94　　年　　9　　月　 　14　　日
                第三庭審判長法  官　沈　應　南
                            法  官　林　秋　華
                            法  官　許　武　峰
以上正本證明與原本無異。
如不服本判決，應於判決送達後20日內向本院提出上訴書狀，其
未表明上訴理由者，應於提起上訴後20日內向本院提出上訴理由
書（須依對造人數附具繕本）；如於本判決宣示或公告後送達前
提起上訴者，應於判決送達後20日內補提上訴理由書（須附繕本
）。未表明上訴理由者，逕以裁定駁回。
提起上訴應預繳送達用雙掛號郵票390元（34元及5元郵票各10份
)。
中　　華　　民　　國　　94　　年  　9  　月　   22  　日
　　　　　　　　　　　　    書記官　陳  鼎  鈞
